【裁判字號】    89,簡上,270
【裁判日期】    900706
【裁判案由】    返還貨款
【裁判全文】
臺灣板橋地方法院民事判決  八十九年簡上字第二七○號
    上  訴  人  九光生物科技
                股份有限公司
    法定代理人  甲○○
                股份有限公司
    法定代理人  丙○○
    訴訟代理人  乙○○
右當事人間請求返還貨款事件，上訴人對於中華民國八十九年六月二十二日本院板橋
簡易庭八十九年度板簡字第九三０號第一審判決提起上訴，本院判決如左：
    主    文
原判決關於命上訴人給付超過新台幣拾柒萬肆仟貳佰柒拾元，及該部分之利息並假
執行之宣告暨訴訟費用之裁判廢棄。
右開廢棄部分，被上訴人在第一審簡易之訴及假執行之聲請均駁回。
其餘上訴駁回。
第一、二審訴訟費用，由上訴人負擔。
    事    實
甲、上訴人方面：
  一、聲明：
    （一）原判決廢棄。
    （二）駁回被上訴人於第一審之訴及假執行之聲請。
  二、陳述：除與原審判決書所載者相同茲予引用外，補稱：
    （一）依兩造間簽訂之供銷契約書第壹章第五條第五款至第七款約定，買方（被
          上訴人）退貨之理由，僅以「供應貨品未依本契約書相關作業規定」、「
          貨品有瑕疵或不符約定品質」及「下市退貨」等項為限，且對於買方下市
          退貨之貨品，賣方（上訴人）收到買方書面通知後十四天內，未取回貨品
          時，應「給付買方該下市總金額同額之違約金」，故上訴人暫時收受系爭
          貨品，目的僅係在避免兩造增加違約金、保管費等損失之擴大，非即表示
          上訴人承認被上訴人退貨為有理由，原審僅以「‧‧‧原告（被上訴人）
          既已將所購之貨退還被告（上訴人），且經被告收受‧‧‧」為由，即認
          被上訴人主張之事實可認為實在，上訴人應返還貨款，殊嫌草率。
    （二）依兩造間往來銷貨紀錄，被上訴人自民國八十七年八月起，至八十八年二
          月止，每月均維持三千包以上之訂貨量，其中有六個月訂貨數更高達五千
          包以上，於八十八年二月份（即被上訴人主張退貨之前一個月）訂貨量更
          高達一萬一千四百包，顯見上訴人所出產之貨品質量精良，深受消費者喜
          愛，被上訴人始願意陸續追加訂貨量，然於次月起（即八十八年三月）之
          訂貨量即無理由萎縮至每月平均約五百包，被上訴人顯有違反契約誠信原
          則情事。
    （三）被上訴人以「下市」為由退貨，並未以書面通知上訴人，且當時上訴人同
          意收回系爭貨品，係兩造協議由上訴人以新貨取代原來供應之貨品，而由
          被上訴人暫時將系爭貨品交由上訴人收回，將來再交付新貨，兩造並非以
          下市退貨或其他合約約定之退貨原因之意思表示處理系爭貨品。
    （四）依公平交易法第二十四條之規定，除本法另有規定者外，事業不得為其他
          足以影響交易秩序之欺罔或顯失公平行為，再公平交易委員會第一百七十
          三次會議決議第三項，亦明定大型流通業所定「下架」條件應透明化，否
          則即違反公平交易法第二十四條之禁止規定而無效。兩造簽訂之供銷契約
          書第壹章第五條第七款雖約定「下市退貨」，然並未約明於何種條件下商
          品應下市，顯見「下市」條件並不明確，依上開規定，此項關於下市之規
          定應屬無效，被上訴人據以主張退貨，應屬無理。
    （五）依兩造供銷契約書第壹章第四條之約定，被上訴人得按實際需要分批訂購
          ，從而被上訴人是否向上訴人訂貨或數量多寡，被上訴人均得自行依市場
          之反應決定，且兩造間之供銷契約係屬買賣性質，被上訴人依其評估之市
          場反應向上訴人購貨，自應承擔市場上不同時期銷售狀況將有不同之商業
          風險，若有銷售狀況不佳之情形，被上訴人自得於下次購貨時調節數量以
          作為風險控管機制，是被上訴人以銷售情形為由，辦理解約退貨，其主張
          顯無理由，甚為灼然。
    （六）被上訴人雖一再主張本件訂、退貨事宜係由上訴人、被上訴人及福客多商
          店股份有限公司（下稱福客多商店）三方洽談之內容，惟遍觀兩造間之供
          銷契約書均未見有關福客多商店之約定，縱被上訴人或上訴人與福客多商
          店間另有合約，基於債權契約相對性原則，本件供銷契約之效力僅及於上
          訴人與被上訴人之間，與福客多商店並無關連。
  三、證據：提出供銷契約書影本一份、明細分類帳影本六紙為證，並聲請訊問證人
      簡新添。
乙、被上訴人方面：
  一、聲明：
      （一）請求駁回上訴。
      （二）上訴費用由上訴人負擔。
  二、陳述：除與原審判決書所載者相同茲予引用外，補稱：
    （一）被上訴人之業務性質為物流配送各項商品至福客多商店各門市銷售，被上
          訴人本身並無門市銷售貨品。上訴人所有貨品欲在福客多商店陳列販賣，
          需經由被上訴人按供銷契約約定事項為之，且由被上訴人按福客多商店之
          實際需求為訂、退貨事宜，此為兩造簽訂供銷契約書前，三方洽談之內容
          。上訴人所謂「被上訴人無門市銷售，故無所謂『下市退貨』可言」云云
          ，參照前揭說明，顯係拘泥於文字字義解釋契約，且依過去交易習慣，福
          客多商店對於銷售不佳之貨品不欲繼續銷售，即可下市退貨，故被上訴人
          據此退貨應屬有理由，否則被上訴人本身並無門市可以銷售，留存該貨品
          而不能退與供貨者，顯不符常理。
    （二）上訴人謂「系爭貨品係換貨，而非退貨」等情，亦非事實。福克多商店於
          正式通知上訴人貨品下市之前，曾以電話口頭告知上訴人業務聯絡人簡新
          添，而上訴人要求福克多商店暫勿下市，並以新口味產品替換系爭貨品，
          且攜新產品至福克多商店試用，惟該新產品並未為福克多商店所接受，因
          而未同意換貨，「換貨」說法僅係上訴人片面之詞。
  三、證據：援用原審之立證方法外，補提福客多商店停售品申請表影本一紙、福客
      多商店商品下市通知函影本一紙、承諾書影本一紙為證，並聲請訊問證人黃麗
      真、李建隆。
    理    由
一、本件上訴人主張：被上訴人將系爭貨品退予上訴人並不符兩造間簽訂之供銷契約
    書之約定，上訴人暫時收受系爭貨品，係兩造協議由上訴人以新貨取代原來供應
    之貨品，並避免兩造增加違約金、保管費等損失之擴大，非即表示上訴人承認被
    上訴人退貨為有理由，且依兩造間往來銷貨紀錄，被上訴人均有大量訂貨，顯見
    上訴人所出產之貨品質量精良，深受消費者喜愛，嗣後被上訴人之訂貨量即無理
    由萎縮，顯有違反契約誠信原則情事。另兩造簽訂之供銷契約書並未約明於何種
    條件下商品應下市，顯見「下市」條件並不明確，違反公平交易法第二十四條規
    定而無效。再依被上訴人是否向上訴人訂貨或數量多寡，被上訴人均得自行依市
    場之反應決定而承擔市場上不同時期銷售狀況將有不同之商業風險，若有銷售狀
    況不佳之情形，被上訴人自得於下次購貨時調節數量以作為風險控管機制，是被
    上訴人以銷售情形為由，辦理解約退貨，其主張顯無理由等情。被上訴人則以：
    上訴人所有貨品欲在福客多商店陳列販賣，需經由被上訴人按供銷契約約定事項
    為之，且由被上訴人按福客多商店之實際需求為訂、退貨事宜，此為兩造簽訂供
    銷契約書前，三方洽談之內容，且依過去交易習慣，福客多商店對於銷售不佳之
    貨品不欲繼續銷售，即可下市退貨，故被上訴人據此退貨應屬有理由，否則被上
    訴人本身並無門市可以銷售，留存該貨品而不能退與供貨者，顯不符常理。另上
    訴人謂「系爭貨品係換貨，而非退貨」等情，因該新產品並未為福克多商店所接
    受，因而未同意換貨，「換貨」說法僅係上訴人片面之詞等語，資為抗辯。
二、經查，上訴人與被上訴人訂定供銷契約，約定由上訴人供貨予被上訴人，被上訴
    人給付貨款予上訴人，而系爭貨品於八十八年三月至十二月份間，已由被上訴人
    交還予上訴人，且此部分貨款加計物流費、退貨物流費等費用，共計新台幣（下
    同）三十七萬四千二百七十元，被上訴人業已支付等事實，業據上訴人提出供銷
    契約書，被上訴人提出退貨單影本六紙為證，復為兩造所不爭執，應堪信為真實
    。惟上訴人主張系爭貨品係換貨而非退貨，且兩造供銷契約對於「下市」條件並
    未明確約定而違反法律禁止規定無效，被上訴人不能據此主張下市退貨而請求返
    還貨款，是本件首要爭執在於，被上訴人交還上訴人系爭貨品是否該當兩造約定
    之「退貨」要件？茲分敘如下：
（一）當時曾任上訴人業務經理之證人簡新添證稱：與福客多商店約定系爭貨品下架
      後，將以新產品供貨，但因新產品供應不及，待新產品到貨時請福客多商店重
      新下訂單，因福客多試驗新產品認為口味不好，福客多商店即不同意將新貨上
      架等語，可知在系爭貨品交還予上訴人時，上訴人與訴外人福客多商店有新產
      品供貨約定，惟新產品與系爭貨品非同種貨品，且新產品之供應上架仍須訴外
      人福客多商店試驗口味後始決定是否上架，新產品供貨約定應係另一法律關係
      ，上訴人供應新貨不及與訴外人福客多商店不同意新產品上架等情如有糾紛，
      皆與本件法律關係無關，故系爭貨品交還予上訴人時，縱上訴人與福客多商店
      確有供應新產品之約定，亦與本件無涉，系爭貨品交還予上訴人難認僅係「換
      貨」而已。
（二）依兩造間簽訂之供銷契約書第壹章第五條第五款至第七款約定，買方（被上訴
      人）退貨之理由，僅以「供應貨品未依本契約書相關作業規定」、「貨品有瑕
      疵或不符約定品質」及「下市退貨」等項為限，而本件系爭貨品係被上訴人以
      福客多商店銷售不佳而下市為退貨原因，然兩造就「下市條件」並未明確約定
      ，有無違反公平交易法第二十四條之禁止規定，而使「下市退貨」之約定無效
      ？按公平交易委員會第一百七十三次會議決議第三項雖明定大型流通業所定「
      下架」條件應透明化，惟此乃因應國民消費型態之改變，針對國內大型流通業
      者，如大型量販、便利商店、百貨、超市及消費合作社等，避免挾其雄厚資本
      及經濟上之優勢地位，使供貨廠商迫於現實而為不公平之妥協，藉以導正國內
      大型流通業者行為之決議，以達維護交易秩序及確保公平競爭之目標，至於無
      強大資本及經濟上優勢地位之流通業者，既與供貨廠商處於相對等之地位，則
      供貨廠商即無依公平交易法予以特別保護之必要。本件被上訴人雖另將上訴人
      所供應之貨品鋪貨至屬於大型便利商店之福客多商店各門市，然系爭供銷契約
      係存在於兩造之間，供銷契約之當事人係上訴人與被上訴人，與福客多商店無
      關，此亦為上訴人所不爭執，則本件應無前開針對大型流通業者所為導正行為
      之適用，是兩造供銷契約雖就「下市條件」並無明確約定，亦無礙「下市退貨
      」約定之效力。
（三）雖被上訴人得自行依市場之反應決定訂貨與否及數量，本應自行承擔市場上不
      同時期銷售狀況將有不同之商業風險，惟兩造既約定「下市」為退貨之原因，
      而「下市」與否係由第三人福客多商店依銷售情形決定，此由證人黃麗真到庭
      證稱：貨品在門市販賣情況很差時，貨品就會下架、下市等語自明，可見兩造
      交易往來，係允許被上訴人於銷售情形不良之貨品經福客多商店下市，被上訴
      人即得作為退貨理由，兩造前開供銷契約及退貨承諾書之約定，依契約自由原
      則，自為法之所許。另上訴人既不爭執被上訴人於原審所提出退貨單（通知）
      之真正及已收受退貨之事實，應認被上訴人已將系爭貨品以「下市退貨」為由
      ，退還予上訴人。
（四）上訴人既已將系爭貨品收回，卻未將已收之款項金額返還予被上訴人，則上訴
      人即應依兩造供銷契約及退貨承諾書之約定，將退貨金額、物流費用及退貨物
      流費用返還予被上訴人。惟依被上訴人於起訴狀理由所載及一、二審審理中所
      提出退貨單（通知）等證據，僅證明應退貨款債權金額為三十七萬四千二百七
      十元，被上訴人起訴請求超過該金額部分，既未舉證，自不足採。
三、綜上所述，被上訴人起訴請求被上訴人返還貨款三十七萬四千二百七十五元及及
    自起訴狀繕本送達翌日起算之法定遲延利息，其中三十七萬四千二百七十元及其
    法定遲延利息，為有理由，應予准許，逾此之請求則無理由，應予駁回。原審就
    超過上開應准許部分，為上訴人敗訴之判決，並為假執行之宣告，自有未洽，上
    訴意旨就此部分指摘原判決不當，求予廢棄改判，為有理由，應由本院將前開部
    分予以廢棄改判如主文第一、二項所示。至於上開應准許部分，原審判命上訴人
    給付，並為假執行之宣告，核無違誤，上訴意旨，就此部分，仍執陳詞，指摘原
    判決不當，求予廢棄，為無理由，應駁回其上訴。
四、本件事證已臻明確，兩造其餘攻擊防禦方法，核與本件判決結果無影響，爰不逐
    一論述，併此敘明。
五、據上論結，本件上訴為一部有理由，一部無理由，依民事訴訟法第四百三十六條
    之一第三項、第四百五十條、第四百四十九條第一項、第七十九條但書，判決如
    主文。
中      華      民      國    九十      年      七      月      六      日
                                臺灣板橋地方法院民事第四庭
~B審判長法官  高文淵
~B法      官  王復生
~B法      官  解惟本
右為正本係照原本作成。
本判決不得上訴。
中      華      民      國    九十      年      七      月      六      日
~B書  記  官  王麗珍


司法院資訊處製作；財團法人民間司法改革基金會備份。
